臺灣高等法院刑事判決　　　　　　　　　　　　　　九十三年度交上易字第三三號
　　上　訴　人　臺灣臺北地方法院檢察署檢察官
　　上　訴　人　甲○○
　　即　被　告
　　選任辯護人　胡文英　律師
右列上訴人等因被告過失致死案件，不服臺灣臺北地方法院九十二年度交易字第五三
七號，中華民國九十二年十二月二十九日第一審判決（起訴案號：臺灣臺北地方法院
檢察署九十二年度調偵字第三六四號），提起上訴，本院判決如左：
    主      文
原判決撤銷。
甲○○無罪。
    理      由
一、公訴意旨略以：被告甲○○於民國九十一年五月十六日晚間九時四十五分許，騎
    乘車牌號碼ＱＷＣ─０九五號輕型機車，沿臺北縣新店市○○路往碧潭方向行駛
    ，原應注意機車行進中駕駛人應注意車前狀況及兩車併行之間隔，並隨時採取必
    要安全措施；行車速度，依標誌之規定等規定，而依當時情形又無不能注意之情
    事，竟疏於注意，以時速七十公里之高速貿然前行至同路一段二二九號前，適有
    同向行駛之賴福連所駕騎車牌號碼ＡＴＦ─九七五號重型機車突然右偏，甲○○
    一時煞車不及，左傾未摔倒前撞上賴福連所駕騎機車，致賴福連倒地受有頭部外
    傷併顱內出血、肺部挫傷併氣胸、血胸，經送醫治療後，仍於九十一年五月二十
    九日不治死亡，因認被告涉有刑法第二百七十六條第一項過失致人於死罪嫌。
二、訊據被告甲○○，固坦承於右揭時地駕駛前述車牌號碼輕型機車行駛在賴福連所
    駕駛機車右側，因賴福連所駕駛機車突然向右偏行，為閃避賴福連所駕駛機車致
    失控倒地，嗣賴福連則經送醫後仍不治死亡之事實，惟堅決否認有任何過失之情
    事，並以當時是賴福連突然往右偏，渠無法閃避，遭賴福連所駕駛機車擦撞而失
    控倒地等語置辯。
三、公訴人認被告甲○○涉過失致人於死罪嫌，無非以：該事實業據告訴人乙○○指
    訴綦詳，核與證人廖萬益於偵查時證稱述未聽見剎車聲，且僅二車發生撞擊之詞
    相符，又本件事故後，被告甲○○所駕駛車牌號碼ＱＷＣ─０九五號輕型機車車
    頭大燈損壞，而賴福連車牌號碼ＡＴＦ─九七五號重型機車後右側及車燈損壞，
    有肇事車輛照片四偵在卷可稽，足證被告甲○○之車確已撞及被害人賴福連之車
    ，再以肇事現場並無煞車痕跡，足證被告甲○○係車速過快反應時間不及，致撞
    及賴福連，此有臺灣省臺北縣區車輛行車事故鑑定委員會函乙份在卷可參，又依
    卷附相片甲○○之機車車牌左側未能顯示係左倒造成或非本次車禍造成，復有臺
    灣省車輛行車事故覆議鑑定委員會函在卷可稽。佐以被告甲○○於警詢及偵查時
    均未曾說明曾遭不明車輛先撞擊始肇事之情，被告前開所辯顯係臨訟杜撰，並有
    道路交通事故調查報告表一紙附卷可資佐證，另賴福連因車禍受傷死亡，亦經檢
    察官督同法醫師相驗屬實，製有相驗屍體證明書、驗斷書在卷可憑。被告甲○○
    疏未注意車前狀況及併行間隔，而以時速七十公里高速貿然前行致撞及賴連福，
    可證被告駕駛機車顯有過失為依據。惟按犯罪事實之認定，應憑證據，如無相當
    之證據，或證據不足以證明，自不能以推測或擬制之方法，以為裁判之基礎。經
    查：
    (一)賴福連因駕駛機車於右揭時地發生事故，經送醫後不治死亡，有道路交通事故
      調查報告表、道路交通事故補充資料表、交通事故分析研判表、現場及車損照
      片在卷足憑，並經檢察官督同法醫師相驗賴福連屍體後，確認賴福連確實因本
      件事故致頭部外傷併顱內出血、肺部挫傷併氣胸、血胸而死亡，有卷附勘驗筆
      錄、相驗屍體證明書、驗斷書及相驗報告書可稽，且被告自警詢起，迭於偵審
      中自承賴福連駕駛機車發生事故時在場，然賴福連之死亡結果，是否緣被告過
      失行為所致，應依積極證據認定。
    (二)被告雖於原審否認曾與賴福連所駕駛機車發生碰撞，然依卷附交通事故調查報
      告表所附事故現場圖暨現場照片所示，現場僅有被告及賴福連所駕駛之機車倒
      地，且賴福連機車倒地前，在其所行駛車道即該肇事路段由臺北往宜蘭方向之
      內側車道上留有一長約二點四公尺之刮地痕，再觀諸卷附道路交通事故補充資
      料表及車損照片所示，被告所駕駛機車之車頭燈破損，左前面板、左側邊條、
      左後燈均損壞，大牌向內彎，方向燈全部損壞，由此可知，被告機車主要受損
      部位在前車頭燈處，而賴福連所駕駛機車則呈現後車燈全破損及右後側車身毀
      損之狀態，且現場亦無該二輛機車與其他車輛碰撞所造成之散落物，自足徵被
      告與賴福連所駕駛機車於倒地前確有發生碰撞，且被告於本院亦承認確有此情
      ，固足以認定賴福連因倒地受傷致死亡之結果，與被告及賴福連駕駛機車發生
      碰撞之行為有關，然二機車發生碰撞之前，被告是否有應注意能注意復疏於注
      意之情形，胥與被告是否具有過失之認定有關，即應先予審酌。
    (三)公訴人雖以該路段限速為時速五十公里，而被告以七十公里時速行進，認被告
      違反限速規定而有過失。然關於被告當時車速乙節，據被告於警詢供稱渠當時
      之時速約四十公里，並於原審指稱「當時車速不是檢察官所陳述七十，而是四
      十到五十公里」等語，而遍觀全卷證據，除證人廖萬益於偵查中所為「當時我
      在北新路、新生街口賣香腸。」、「（當時狀況）當時我聽到一聲碰撞巨響，
      我看到甲○○的車在打滑，賴福連的車倒在那邊，人被彈到路中間，高先生倒
      地後，先抱著頭，後來又坐起來，直到後來救護車把高載走（時間共約十至十
      五分鐘），當時還有其他車，車速都很快，車速至少七、八十公里。」、「（
      在聲響前有無看到高或賴行車狀況）無，只看到當時車子都很快經過該地。」
      之證詞（偵查卷第二一頁反面、二二頁），僅曾言及路過該處之其他車輛之車
      速達七、八十公里之外，並無任何證據足以證明被告當時係以時速七十公里之
      速度行進，則公訴人指稱肇事現場並無煞車痕跡，足證被告甲○○係車速過快
      反應時間不及，且被告駕駛機車時速為七十公里，違反該路段限速規定而有過
      失，顯屬猜測。
    (四)被告固駕駛機車與同向行駛之賴福連發生碰撞，惟據被告於警詢時供稱「車禍
      發生前，我騎乘輕機ＱＷＣ─０九五號與賴福連騎乘重機ＡＦＴ─九七五號，
      是同方向行駛，而賴某是在我左方行駛，同向行駛至右述發生地點，因賴某突
      然右轉，我發現時就緊急剎車並人車滑倒在地上，而我本人也不省人事，故有
      無撞擊到他，我也不知道。」，繼於偵查中供稱「我有騎機車經過該地，當時
      我看到死者賴福連機車偏向我機車方向，我緊急剎車，我當時行駛在慢車道上
      ，我沿著北新路要去碧潭，賴向我左邊靠，賴在快車道上，我車未碰到賴，我
      剎車後我自己跌倒，撞傷頭部後，我就不知道。」，嗣於原審陳稱「我印象中
      他車子右偏後我直接倒地，至於詳細情況我不是很清楚，我當時車子位置是在
      被害人右後方左右。」、「當時的情況是對方然右偏，我閃避他之後，就不曉
      得發生什麼事情。」，並於本院準備程序供稱「發生車禍當時，我看到被害人
      在我左前方突然右偏過來，之前沒有印象看到他。」、「我看到被害人時他就
      在我左前方往我右邊靠過來，之前完全沒有印象有無看到他，我對當時發生車
      禍的實際情形不是很清楚。」，而被告所稱賴福連駕駛機車偏右行駛乙節，經
      臺灣省臺北縣區車輛行車事故鑑定委員會研議分析後，認依賴福連機車之刮痕
      、滑行方向及左倒角度，該機車應有突然以小角度右偏之情形，有該會鑑定結
      論在卷可參（偵查卷第三八頁）。綜觀被告於警詢、偵審中所為歷次陳述，並
      未言及其於賴福連開始右偏行駛之前，曾見及賴福連在其前方行駛，而其於本
      院準備程序時所稱渠於賴福連開始偏右之前，並無看到賴福連之印象，固包含
      其駕駛機車時未注意在其前方行駛由賴福連所駕駛機車而於超車之際發生碰撞
      之情形，然亦不能將賴福連駕駛機車超越被告之後突然右偏之可能狀況予以排
      除，再依證人廖萬益於偵查中所為聽到撞擊聲前並沒有煞車聲之證述，益足徵
      被告與賴福連發生碰撞前，雙方均無充足時間反應並採取避免措施，而依被告
      就事故發生經過所為供述，亦不足以證明被告曾自承渠於事故發生前曾與駕駛
      機車之賴福連併行而疏於保持適當安全距離，或賴福連駕駛機車右偏之際，當
      時情況為其所能注意且有充足之時間與空間供被告採行適當之避免措施，自不
      得僅因賴福連偏右行駛與其發生碰撞，遽行推測其於發生碰撞之前，有應注意
      能注意而未予注意之情事。
    (五)本件經檢察官就事故肇事責任送請臺灣省臺北縣區車輛行車事故鑑定委員會鑑
      定結果，該會固於結論指稱「如果是賴福連突然右偏，甲○○又是車速過快，
      當然反應時間不及而且正是無煞車痕的原因，因為根本沒有煞車的空間與時間
      ，甲○○縱然有煞車，也必然會鎖死跌倒或是剛好撞上前右偏的賴福連的車，
      導致甲○○的車和人的所有重力加速度突加在賴福連的車上。」（偵查卷第三
      九頁），且臺灣省車輛行車事故覆議鑑定委員會亦採同一認定。惟賴福連突然
      駕駛機車右偏之際，若其與被告當時所駕駛機車之距離並不足以供被告於規定
      限速駕駛機車之狀態下採行適當之避免措施，仍將難免於本件事故之發生，且
      現場未留有被告駕駛機車之煞車痕，亦屬必然。而依偵審程序調查所得資料，
      並無任何證據足以認定賴福連於右偏時與被告所駕駛機車間之具體間隔距離，
      進而憑以認定被告當時是否因車速過快，致該距離仍不足以使其避免與賴福連
      發生碰撞，是則上開鑑定分析關於被告於事故發生前，與賴福連之間是否有煞
      車的空間與時間部分，既存有上揭疑義，是亦不得援引而為認定被告確有過失
      行為之依據。
    綜右理由，本件公訴人所援證據均不足以證明被告確有過失，此外復無其他積極
    證據足認被告確有過失致人於死之行為，應認被告所涉過失致人於死之犯罪尚屬
    不能證明。
四、原審未予詳查，遽依過失致死罪對被告為論罪科刑之判決，自有未合。被告否認
    犯罪而提起上訴，為有理由；公訴人以本件賴福連並無駕駛機車右偏情事，且被
    告所為事故發生後昏迷不醒三日與事實不符，猶將無證人出面為其作有利證詞歸
    咎於告訴人，且辯稱並未撞及賴福連之機車，復未於賴福連住院期間不予聞問，
    態度惡劣云云，指摘原審判決不當而提起上訴，雖非有據，然原審判決既有可議
    ，自應由本院將原審判決撤銷，並改為被告無罪之諭知。
據上論斷，應依刑事訴訟法第三百六十九條第一項前段、第三百六十四條、第三百零
一條第一項判決如主文。
本案經檢察官張啟彬到庭執行職務
中    華    民    國      九十三      年      五      月      十八      日
                            臺灣高等法院交通法庭
                                審判長法  官  許  國  宏
                                      法  官  洪  光  燦
                                      法  官  林  勤  純
右正本證明與原本無異。
本判決不得上訴。
                                      書記官  葉  瑩  庭
中    華    民    國      九十三      年      五      月      十八      日
